臺灣桃園地方法院行政訴訟判決　
110年度交字第391號
111年3月15日辯論終結
原      告  徐文洋  

被      告  桃園市政府交通事件裁決處
                      設桃園市○○區○○路00號7~8樓
代  表  人  張丞邦    住桃園市○○區○○路00號7~8樓
訴訟代理人  黃一鳴律師
複代理人    陳奕昕律師
上列當事人間交通裁決事件，原告不服被告民國110年8月23日桃
交裁罰字第58－DG0000000號裁決，提起行政訴訟，本院判決如下
：
    主  文
一、原處分撤銷。
二、訴訟費用新臺幣參佰元由被告負擔。
三、被告應給付原告新臺幣參佰元。
    事實及理由
一、爭訟概要：
    原告於民國110年4月1日8時4分許，駕駛車牌號碼000－0000
    號營業小客車（下稱系爭車輛），行經桃園市○○區○○路000 
    號前時，經民眾於110年4月3日檢舉，為桃園市政府警察局
    大溪分局（下稱舉發機關）警員認原告有「任意驟然變換車
    道迫使他車讓道」之違規，遂逕行舉發並填製桃警局交字第
    DG0000000號之舉發違反道路交通管理事件通知單（下稱系
    爭舉發通知單），記載應到案日期為110年6月20日前，並移
    送被告處理。嗣原告於110年5月13日到案陳述不服舉發，經
    被告函請舉發機關協助查明事實後，認原告確有系爭舉發通
    知單之違規，即於110年8月23日填製桃交裁罰字第58－DG000
    0000號裁決書（下稱原處分），爰依道路交通管理處罰條例
    （下稱處罰條例）第43條第1項第3款及違反道路交通管理事
    件統一裁罰基準及處理細則（下稱裁罰基準及處理細則）等
    規定，裁處原告罰鍰新臺幣（下同）18,000元、記違規點數
    3點，並應參加道路交通安全講習。原告不服，於是提起本
    件行政訴訟。
二、原告起訴主張及聲明：
（一）主張要旨：裁處不公、疫情嚴重、苦民所苦。
（二）聲明：撤銷原處分。
三、被告答辯及聲明：
（一）答辯要旨：
    ⒈引用處罰條例第7條之1、第24條第1項第3款、第43條第1項
      第3款、第63條第1項第3款、道路交通安全規則（下稱道
      安規則）第91條第2項等相關交通法規之條文（詳卷附答
      辯狀）。
　　⒉又上開處罰條例第43條第1項第3款所處罰之交通違規行為
      ，係駕駛人駕車任意以「迫近、驟然變換車道或其他不當
      方式」迫使他車讓道，足見本款規定之目的，係在處罰駕
      駛人以危險方式駕車而有危害交通安全之情事，藉以達成
      有效維護交通秩序及保障交通安全之目的。且於行駛車道
      上驟然變換車道，易使後方車輛閃避不及造成擦撞事故，
      將嚴重影響道路交通之行車秩序及安全。　
    ⒊舉發機關110年8月1日溪警分交字第1100019963號函文表示
      略以：「…查TDJ-0602號營業小客車，於110年4月1日8時4
      分，行經桃園市○○區○○路000號，於內側車道切換往該址
      路旁時，任意驟然變換車道，迫使他車讓道，為檢舉人錄
      影後向警方檢舉；經檢視影像顯示，該車行駛於內側車道
      時，突然驟然變換往外側車道及路旁(橫向擋住外側全部
      車道)，致候車緊急煞車(險釀車禍)，確有迫使外側車輛
      為其讓道之違規行為，違規屬實，員警依法製單舉發核無
      不當…」。復依採證光碟內容，影片時間8時4分37至40秒
      時，系爭車輛未保持安全間距即驟然變換車道，以迫近之
      方式使原車道之車輛讓道。是系爭車輛確有「任意驟然變
      換車道迫使他車讓道」之違規行為甚明。
    ⒋原告駕駛系爭汽車於上開時地，既於未保持安全距離狀況
      下，強行變換車道逼使後方車輛讓道， 對其他依規定行
      駛之用路人有高度潛在之危險事屬明確，主觀上具有故意
      或有認識過失之歸責事由甚明。且違反行政法上義務之行
      為非出於故意或過失者，不予處罰，為行政罰法第7條第1
      項所明定，其立法目的乃有故意或過失始有處罰之原則，
      對於違反行政法上義務之處罰，以行為人有可非難性及可
      歸責為前提，即行為人主觀上有故意或過失，始予處罰。
      準此以觀，違反行政法上義務之行為，雖非出於故意而係
      出於過失，仍應予以處罰。
    ⒌綜上所述，系爭車輛駕駛因有「任意驟然變換車道迫使他
      車讓道」之情，已該當處罰條例第43條第1項第3款規定之
      要件。是被告依法裁處，應無違誤，原告之訴為無理由。
（二）聲明：駁回原告之訴。
四、爭點：
（一）處罰條例第43條第1項第3款之處罰要件？
（二）原告有無「任意驟然變換車道迫使他車讓道」之情事？
五、本院之判斷：
（一）前提事實：
      原告於110年4月1日8時4分許，駕駛系爭車輛行經桃園市○
      ○區○○路000號前時，經民眾於110年4月3日檢舉，為舉發
      機關警員認原告有「任意驟然變換車道迫使他車讓道」之
      違規等情，此有舉發機關110年8月1日溪警分交字第11000
      19963號函文（見本院卷第15頁）、行車記錄器畫面擷取
      照片（見本院卷第16至17頁反面）、系爭舉發通知單（見
      本院卷第21頁）、駕駛人基本資料（見本院卷第22頁）、
      交通違規案件陳述書（見本院卷第23頁）、檢舉人個人資
      料（見本院卷第30頁）等資料各1 份在卷可憑。
（二）處罰條例第43條第1項第3款系處罰處罰「惡意逼車之危險
      駕駛行為」：
    ⒈按「汽車駕駛人，駕駛汽車有下列情形之一者，處6,000元
      以上24,000元以下罰鍰，並當場禁止其駕駛：…三、任意
      以迫近、驟然變換車道或其他不當方式，迫使他車讓道」
      、「汽車駕駛人有第1項或前項行為者，並吊扣該汽車牌
      照六個月」、「汽車駕駛人違反第1項、第3項規定者，應
      接受道路交通安全講習…」、「汽車駕駛人有下列各款所
      列條款之一者，除依原條款處罰鍰外，並予記點：…三、
      有第43條、第53條、第53條之1或第54條情形之1者，各記
      違規點數3點」，處罰條例第43條第1項第3款、第4項前段
      、第63條第1項第3款分別有明文規定。又「汽車行駛時，
      不得任意以迫近、驟然變換車道或其他不當方式，迫使他
      車讓道」，道安規則第91條第2項亦有所明定。
　　⒉參諸處罰條例第43條第1項原僅處罰汽車駕駛人有「在道路
      上蛇行，或以其他危險方式駕車」、「行車速度，超過規
      定之最高時速60公里以上」、「拆除消音器，或以其他方
      式造成噪音者」之行為，於103年1月8日修正公布增列第3
      款「任意以迫近、驟然變換車道或其他不當方式，迫使他
      車讓道」、第4款「非遇突發狀況，在行駛途中任意驟然
      減速、煞車或於車道中暫停」之行為，原第3款則移列為
      第5款。而當時立法院交通委員會係依李昆澤立法委員等2
      3人之提案修正通過處罰條例第43條第1項規定，其等提案
      修正之第43條之1則不予增訂，並經立法院院會二讀、三
      讀通過（見立法院公報，第102卷第84期，院會紀錄）。
　　⒊觀諸李昆澤立法委員等23人就處罰條例第43條第1項之提案
      理由，載明：「二、探究本條之立法沿革，原為遏阻飆車
      族之危害道路安全的行徑所設，是以該條構成要件列舉在
      道路上蛇行、行車速度超過規定最高時速60公里，及拆除
      消音器等均為飆車典型行為，又為涵蓋實際上可能發生的
      飆車態樣，另明定『以其他危險方式駕車』等語。三、實務
      上，執法人員將本條第1項第1款後段作為『危險駕駛』的處
      罰依據，由於實務上對於『危險駕駛』的定義不明確，以至
      於惡意用危險動作迫使對方讓道等情況鮮少用本條處罰，
      反而發生有民眾礙於經濟拮据圖方便機車三貼載孩童上學
      卻遭危險駕駛法辦，不符合民眾與社會的法情感。四、鑒
      於本次修法重點在於將惡意逼車與危險駕駛行為獨立規範
      處罰而增訂第43條之1規定…」，足見惡意逼車行為原本亦
      屬飆車之危險駕駛行為，惟因實務對於危險駕駛行為之定
      義不明，使「惡意逼車行為」現實上未依第1款「其他危
      險方式駕車」處罰，故為使「惡意逼車行為」明確受罰，
      特別將該行為另予規範，獨立於第1款「其他危險方式駕
      車」之規範範圍。
　　⒋又為獨立規範「惡意逼車行為」，李昆澤立法委員等23人
      當時即提案新增處罰條例第43條之1規定，臚列4款逼車行
      為，包括「非為行車目的惡意逼近（第1款）」、「驟然
      或任意變換車道迫使他車讓道（第2款）」、「未遇特殊
      狀況，驟然減速、煞車或在車道中臨時停車或停車（第3 
      款）」、「其他以危險方式駕車或惡意逼迫他人讓路的行
      為（第4款）」，提案理由則記載：「…二、第1項：參照
      現行條文第43條規定，關於逼車行為與危險駕駛行為科處
      6,000元以上24,000元罰鍰。又『逼車』一詞，係社會上對
      於請前車讓路或超越前車的俗稱，若只是閃一兩下大燈（
      或按一兩下喇叭），希望前車讓後方快速車輛，若納入法
      規範則屬過苛。是以關於已達危險駕駛的『逼車』行為應有
      明確規範，本項第1款至第3款針對惡性重大的逼車行為作
      例示性規定，第4項為概括規定」，後立法院交通委員會
      審查時，將前述第2、3款之逼車行為作些微文字修正，並
      改列在處罰條例第43條第1項第3、4款。是依照上開立法
      過程及修正理由，益徵處罰條例第43條第1項第3 、4款係
      處罰「惡意逼車之危險駕駛行為」，且該等逼車行為，與
      第43條第1項第1、2、5款之典型飆車行為，均屬危險駕駛
      行為之態樣無疑。
（三）原告並無「任意驟然變換車道迫使他車讓道」之惡意逼車
      危險駕駛之行為：
　　⒈按上揭處罰條例第43條第1項第3款「任意以迫近、驟然變
      換車道或其他不當方式，迫使他車讓道」（俗稱「逼車」
      ) 之規定，解釋上行為人主觀應具有一定程度之惡意性，
      且該行為客觀上需有重大違害交通安全之情形時，方能依
      本條規定處罰。此係因文義中「任意」、「迫使」有不計
      後果、目的意圖之主觀意涵，「迫近」、「驟然」則屬客
      觀情節之描述；且處罰條例對「逼車」處以高額罰鍰，如
      肇事並吊銷駕駛執照，倘未對本款規定之主、客觀要件賦
      予界定，則與其他情節之處罰相比，恐將造成裁罰輕重失
      衡而不符比例原則之情況。因此，應審酌個案事件發生當
      時之客觀情境、客觀事證，予以判斷。
　　⒉經查，本院依職權勘驗舉發機關所提供之檢舉人行車記錄
      器影像，其內容（略以）：「⒈檔案名稱：TDJ-0602。⒉錄
      影畫面時間共26秒，本檔案之錄影畫面係2021年4 月1日8
      時許所錄製，為檢舉人車輛行車記錄器之影像畫面。⒊錄
      影畫面一開始，原告係駕駛車牌號碼000－0000號營業小客
      車（下稱系爭車輛），行駛於該路段之內側車道上，而檢
      舉人則行駛於系爭車輛後方。⒋錄影畫面時間8 時4分31秒
      許，檢舉人變換車道至外側車道上。⒌錄影畫面時間8時4
      分37秒許，系爭車輛向右變換車道至外側車道上，此時系
      爭車輛相距檢舉人車輛大約1組車道線之距離，並可看見
      檢舉人車輛正在緊急煞車，且差點撞上系爭車輛。嗣系爭
      車輛即暫停於路邊，檢舉人車輛則向左駛至系爭車輛左側
      ，並短暫停車約5、6秒後即駛離現場」等情（見本院卷第
      38頁反面），及原告於本院審理時自陳略以：「本件檢舉
      我違規的時間應該是晚上，我是開計程車的，如果我乘客
      早跟我講說要在前方下車，我就可以盡早開到外車道。因
      為當時應該是我的乘客突然告訴我要下車，我只好盡快從
      內車道變換道路邊停車，我也有打方向燈，看好距離讓客
      人下車，我沒有要逼車的意思，我也沒有跟檢舉人有衝突
      。我也沒有馬上就變換，我有打方向燈」等語（見本院卷
      第38頁反面）。
　　⒊觀諸上開勘驗採證影片光碟內容及原告陳述可知，系爭車
      輛為營業小客車、右方機車為小型車輛，當時因車上乘客
      突然要下車，加上當時天色黑暗，故可預期原告行駛車輛
      之判斷力，確有受天色影響而未注意外側車道車輛之可能
      。而原告在變換車道前確實有持續使用右側方向燈，且在
      變換車道時係以平穩之車速行駛，可證原告當時的主觀意
      思應非處罰條例第43條第1項第3款條文所稱之「任意」、
      「迫使」有不計後果、目的意圖之主觀意涵；且客觀行為
      上亦與一方猶不顧他方行駛於其車道上，而以緊逼之方式
      加速向前超越他車，並迫使他車為避免碰撞而需駛離車道
      「任意驟然變換車道、迫使他車讓道」之情境並不符合。
      因此，可推論原告應無驟然變換車道、惡意逼車情事。故
      原告主張：其並無逼車之意思，亦未與檢舉人有衝突，所
      以在變換車道的時候，沒有馬上就變換，有打方向燈等語
      ，尚堪採信。
　　⒋至於系爭車輛雖客觀上確有與他車相距較近之情事，及變
      換車道未注意來車之過失存在，然非屬有意針對他車惡意
      妨害其行駛之逼車行為。揭諸前述說明，原告於本件變換
      車道雖有未注意來車之過失行為，惟係與惡意逼車迫使他
      車讓道之「任意」要件，需主觀上具一定程度之惡意性有
      間，且客觀上亦與惡意逼車之行為不符合。從而，不得逕
      予認定原告該當處罰條例第43條第1項第3款「任意驟然變
      換車道，迫使他車讓道」之違規行為。故被告以原處分裁
      罰原告「罰鍰18,000元，記違規點數3點，並應參加道路
      交通安全講習」等，於法尚有未合。
（四）綜上所述，處罰條例第43條第1項第3款係處罰「惡意逼車
      之危險駕駛行為」，原告並無惡意逼車之危險駕駛行為，
      自未違反處罰條例第43條第1項第3款、同條第4項及第63
      條第1項第3款之規定。從而，被告以有「任意驟然變換車
      道迫使他車讓道」之違規事實為原處分，顯有違誤。原告
      訴請撤銷原處分，為有理由，應予准許。
（五）本件判決基礎已臻明確，兩造其餘之攻擊防禦方法及訴訟
      資料經本院審酌後，核與判決結果不生影響，無一一論述
      之必要，附此敘明。
六、本件第一審裁判費為裁判費300元，應由被告負擔，爰確定
    第一審訴訟費用額如主文第2、3項所示。
七、據上論結，本件原告之訴有理由，依政訴訟法第237條之8  
    第1項、第98條第1項前段等規定，判決如主文。
中　　華　　民　　國　　111 　年　　3 　　月　　31　　日
　　　　　　　　　行政訴訟庭　法　官　黃漢權
上為正本係照原本作成。
如不服本判決，應於判決送達後20日內，向本院提出上訴狀並表
明上訴理由（原判決所違背之法令及其具體內容或依訴訟資料可
認為原判決有違背法令之具體事實），其未載明上訴理由者，應
於提出上訴後20日內向本院補提理由書（上訴狀及上訴理由書均
須按他造人數附繕本，如未按期補提上訴理由書，則逕予駁回上
訴），並應繳納上訴裁判費新臺幣750元。
中　　華　　民　　國　　111 　年　　3 　　月　　31　　日
                              書記官  蕭竣升